---
title: "El hábito de lectura en adultos limeños"
output: 
  flexdashboard::flex_dashboard:
    vertical_layout: scroll
---

```{r}
library(flexdashboard)
```




# Análisis de variable dependiente

## Variable independiente {.tabset}

### Estadísticos descriptivos

```{r}
library(rio)
library(readxl)
data <- read_excel("capitulo300-400.xlsx")
library(dplyr)

# Variables de interés de data2
data <- data %>%
  select(P409, P407_4, P431, P435, P301, P303, P306, ESTRATOSOCIO, P209, P210_A, UBIGEO)
class(data$P409)
# Convertir P409 a numérico (si es necesario)
data$P409 <- as.numeric(data$P409)

# Recodificar la variable P409 de números a las categorías de texto
data$P409_recoded <- recode(data$P409, 
                                     `1` = "Sí lee frecuentemente", 
                                     `2` = "Sí lee frecuentemente", 
                                     `3` = "No lee frecuentemente", 
                                     `4` = "No lee frecuentemente", 
                                     `5` = "No lee frecuentemente", 
                                     `6` = "No lee frecuentemente")

# Cambiar el nombre de las variables en la base de datos
data <- data %>%
  rename(
    asistencia_club = P407_4,
    asistencia_biblioteca = P431,
    asistencia_festival = P435,
    lengua_materna = P301,
    etnia = P303,
    nivel_educ = P306,
    estratosocio = ESTRATOSOCIO,
    sexo = P209,
    edad = P210_A
  )
data_lima <- subset(data, UBIGEO >= 150101 & UBIGEO <= 151033)
names(data_lima)[12]=c("habito_lectura")
data_lima$P409 <- NULL
data_lima = na.omit(data_lima)
data_lima$habito_lectura = as.factor(data_lima$habito_lectura)
library(dplyr)
data_lima %>% group_by(habito_lectura) %>%  summarise(Freq = n()) %>% mutate(Porcentaje = (Freq/sum(Freq)*100))
library(DescTools)
Mode(data_lima$habito_lectura)

```




### Gráfico de frecuencias
```{r}
library(ggplot2)
ggplot(data_lima, aes(x = factor(habito_lectura))) + 
  geom_bar(fill = "skyblue", color = "black") +
  labs(title = "¿Con qué frecuencia lees un libro?",  
       x = "Frecuencia de lectura",          
       y = "Número de Respuestas") +        
  theme_minimal() +
  theme(axis.text.x = element_text(angle = 45, hjust = 1))  
```
```{r}
str(data_lima)
```

```{r}
table(data_lima$nivel_educ)
```

```{r}
data_lima$nivel_educ[data_lima$nivel_educ ==1]  <- NA
table(data_lima$nivel_educ)
```

```{r}
table(data_lima$estratosocio)
```

```{r}
data_lima$estratosocio <- factor(
  data_lima$estratosocio,
  levels = c(6, 5, 4, 3, 2, 1),
  labels = c("Rural", "Bajo", "Medio bajo", "Medio", "Medio alto", "Alto"),
  ordered = TRUE
)
```

```{r}
str(data_lima$estratosocio)
```


```{r}
data_lima$asistencia_club <- factor(data_lima$asistencia_club, levels = c(1, 2), labels = c("Sí", "No"))
```

```{r}
data_lima$asistencia_biblioteca <- factor(data_lima$asistencia_biblioteca, levels = c(1, 2), labels = c("Sí", "No"))
```

```{r}
data_lima$asistencia_festival <- factor(data_lima$asistencia_festival, levels = c(1, 2), labels = c("Sí", "No"))
```

```{r}
str(data_lima$lengua_materna)
table(data_lima$lengua_materna)
```

```{r}
data_lima$lengua_materna <- recode(data_lima$lengua_materna, 
                                     `1` = "Originaria", 
                                     `2` = "Originaria", 
                                     `3` = "Originaria", 
                                     `4` = "Originaria", 
                                     `5` = "Originaria", 
                                     `6` = "Originaria", 
                                     `7` = "Originaria", 
                                     `8` = "Originaria", 
                                     `9` = "Originaria", 
                                     `10` = "Español", 
                                     `11` = "Español",  
                                     `12` = "Español",  
                                     `13` = "Español",  
                                     `14` = "No escucha/no habla",
                                     `15` = "Lengua de señas")

table(data_lima$lengua_materna)
```

```{r}
data_lima$lengua_materna = factor(data_lima$lengua_materna)
```

```{r}
data_lima$etnia = recode(data_lima$etnia,
                    `1` = "Indigena",
                    `2` = "Indigena",
                    `3` = "Indigena",
                    `4` = "Indigena",
                    `5` = "Afroperuano",
                    `6` = "Blanco",
                    `7` = "Mestizo",
                    `8` = "No sabe/No responde",   
                    `9` = "No sabe/No responde")

data_lima$etnia = factor(data_lima$etnia)
```

```{r}
str(data_lima$nivel_educ)
summary(data_lima$nivel_educ)
```

```{r}
data_lima$nivel_educ= as.numeric(data_lima$nivel_educ)
str(data_lima$nivel_educ)
summary(data_lima$nivel_educ)
table(data_lima$nivel_educ)
```

```{r}
data_lima$nivel_educ <- factor(
  data_lima$nivel_educ,
  levels = c(3,4,5,6,8,9,10,11,12),
  labels = c( "Escolar", "Escolar", "Escolar", "Escolar", "Tecnica", "Tecnica", "Universitario", "Universitario", "Maestria/Doctorado"),
  ordered = TRUE
)
```

```{r}
str(data_lima$nivel_educ)
```

```{r}
data_lima$sexo <- factor(data_lima$sexo, levels = c(1, 2), labels = c("Hombre", "Mujer"))
```

# Chi-cuadrado

## Análisis chi-cuadrado {.tabset}

### Pruebas chi-cuadrado

Column {data-width=650}

#### Prueba 1: habito de lectura y asistencia a club
```{r}
tabla1= table(data_lima$habito_lectura,data_lima$asistencia_club)
chisq.test(tabla1)
```
#### Prueba 2: habito de lectura y asistencia a bibliotecas
```{r}
tabla2= table(data_lima$habito_lectura,data_lima$asistencia_biblioteca)
chisq.test(tabla2)
```
#### Prueba 3: habito de lectura y asistencia a festival
```{r}
tabla3= table(data_lima$habito_lectura,data_lima$asistencia_festival)
chisq.test(tabla3)
```
#### Prueba 4:habito de lectura y lengua materna
```{r}
tabla4= table(data_lima$habito_lectura,data_lima$lengua_materna)
chisq.test(tabla4)
```
#### Prueba 5:habito de lectura y etnia
```{r}
tabla5= table(data_lima$habito_lectura,data_lima$etnia)
chisq.test(tabla5)
```
#### Prueba 6: habito de lectura y nivel educativo
```{r}
tabla6= table(data_lima$habito_lectura,data_lima$nivel_educ)
chisq.test(tabla6)
```
###Prueba 7 : habito de lectura y sexo
```{r}
tabla7= table(data_lima$habito_lectura,data_lima$sexo)
chisq.test(tabla7)
```
###Prueba 8:habito de lectura y estratosocioeconómico
```{r}
tabla8= table(data_lima$habito_lectura,data_lima$estratosocio)
chisq.test(tabla8)
```

### Gráficos de las pruebas chi-cuadrado {.tabset}

#### 1. Relación entre el hábito de lectura y la asistencia al club
```{r}
tabla1
tablapor1 = tabla1 %>%
           prop.table(2) %>%  
           round(2) #redondear el resultado a 2 decimales
toPlot1 = as.data.frame(tablapor1) 
  ggplot(toPlot1, aes(x=Var2, y=Freq*100, fill=Var1)) +
  geom_bar(position="stack", stat="identity")+ #Stack indica que son barras apiladas
  geom_text(aes(label=paste0(Freq*100,"%")), 
            position = position_stack(vjust = 0.5), 
             size = 4,
             fontface="bold")+
  labs(x="Lectura", y="Porcentaje", fill="Asistencia a clubs")+
  theme_minimal()
```

#### 2. Relación entre el hábito de lectura y la asistencia a la biblioteca

```{r}
tabla2
tablapor2 = tabla2 %>%
           prop.table(2) %>%  
           round(2) #redondear el resultado a 2 decimales
toPlot2 = as.data.frame(tablapor2)
 ggplot(toPlot2, aes(x=Var2, y=Freq*100, fill=Var1)) +
  geom_bar(position="stack", stat="identity")+ #Stack indica que son barras apiladas
  geom_text(aes(label=paste0(Freq*100,"%")), 
            position = position_stack(vjust = 0.5), 
             size = 4,
             fontface="bold")+
  labs(x="Lectura", y="Porcentaje", fill="Asistencia a biblioteca")+
  theme_minimal()
```

#### 3. Relación entre el hábito de lectura y la asistencia a festivales del libro

```{r}
tabla3
tablapor3 = tabla3 %>%
           prop.table(2) %>%  
           round(2) #redondear el resultado a 2 decimales
toPlot3 = as.data.frame(tablapor3)
 ggplot(toPlot3, aes(x=Var2, y=Freq*100, fill=Var1)) +
  geom_bar(position="stack", stat="identity")+ #Stack indica que son barras apiladas
  geom_text(aes(label=paste0(Freq*100,"%")), 
            position = position_stack(vjust = 0.5), 
             size = 4,
             fontface="bold")+
  labs(x="Lectura", y="Porcentaje", fill="Asistencia a festivales")+
  theme_minimal()

```

#### 4. Relación entre el hábito de lectura y la lengua materna

```{r}
tabla4
tablapor4 = tabla4 %>%
           prop.table(2) %>%  
           round(2) #redondear el resultado a 2 decimales
toPlot4 = as.data.frame(tablapor4)
  ggplot(toPlot4, aes(x=Var2, y=Freq*100, fill=Var1)) +
  geom_bar(position="stack", stat="identity")+ #Stack indica que son barras apiladas
  geom_text(aes(label=paste0(Freq*100,"%")), 
            position = position_stack(vjust = 0.5), 
             size = 4,
             fontface="bold")+
  labs(x="Lectura", y="Porcentaje", fill="Lengua Materna")+
  theme_minimal()
```

#### 5. Relación entre el hábito de lectura y la etnia

```{r}
tabla5
tablapor5 = tabla5 %>%
           prop.table(2) %>%  
           round(2) #redondear el resultado a 2 decimales
toPlot5 = as.data.frame(tablapor5)
  ggplot(toPlot5, aes(x=Var2, y=Freq*100, fill=Var1)) +
  geom_bar(position="stack", stat="identity")+ #Stack indica que son barras apiladas
  geom_text(aes(label=paste0(Freq*100,"%")), 
            position = position_stack(vjust = 0.5), 
             size = 4,
             fontface="bold")+
  labs(x="Lectura", y="Porcentaje", fill="Etnia")+
  theme_minimal()

           
```

#### 6. Relación entre el hábito de lectura y el nivel educativo
 
```{r}
tabla6
tablapor6 = tabla6 %>%
           prop.table(2) %>%  
           round(2) #redondear el resultado a 2 decimales
toPlot6 = as.data.frame(tablapor6)
  ggplot(toPlot6, aes(x=Var2, y=Freq*100, fill=Var1)) +
  geom_bar(position="stack", stat="identity")+ #Stack indica que son barras apiladas
  geom_text(aes(label=paste0(Freq*100,"%")), 
            position = position_stack(vjust = 0.5), 
             size = 4,
             fontface="bold")+
  labs(x="Lectura", y="Porcentaje", fill="Nivel Educativo")+
  theme_minimal()
```
###7.Relación entre el hábito de lectura y el sexo
```{r}
tabla7
tablapor7 = tabla7 %>%
           prop.table(2) %>%  
           round(2) #redondear el resultado a 2 decimales
toPlot7 = as.data.frame(tablapor7)
 ggplot(toPlot7, aes(x=Var2, y=Freq*100, fill=Var1)) +
  geom_bar(position="stack", stat="identity")+ #Stack indica que son barras apiladas
  geom_text(aes(label=paste0(Freq*100,"%")), 
            position = position_stack(vjust = 0.5), 
             size = 4,
             fontface="bold")+
  labs(x="Lectura", y="Porcentaje", fill="Sexo")+
  theme_minimal()
```
###8.Relación entre el hábito de lectura y el estratosocioeconómico

```{r}
tabla8
tablapor8 = tabla8 %>%
           prop.table(2) %>%  
           round(2) #redondear el resultado a 2 decimales
toPlot8 = as.data.frame(tablapor8)
 ###8
 ggplot(toPlot8, aes(x=Var2, y=Freq*100, fill=Var1)) +
  geom_bar(position="stack", stat="identity")+ #Stack indica que son barras apiladas
  geom_text(aes(label=paste0(Freq*100,"%")), 
            position = position_stack(vjust = 0.5), 
             size = 4,
             fontface="bold")+
  labs(x="Lectura", y="Porcentaje", fill="Estrato socioeconomico")+
  theme_minimal()
```

# Regresión logística

## Análisis de regresión {.tabset}





### Regresiones

```{r}
data_lima=na.omit(data_lima)
```

#### Regresión 1

```{r}

# Ajustar el modelo de regresión logística con las variables modificadas
modelo_logit <- glm(habito_lectura ~ asistencia_club + asistencia_festival + asistencia_biblioteca + sexo + edad,
                    data = data_lima, 
                    family = binomial)

# Usar modelsummary para obtener una tabla bien formateada
library(modelsummary)

# Crear lista de modelos, en este caso solo uno
modelrl <- list('Regresión Logística - Habito de Lectura' = modelo_logit)

# Generar la tabla de resumen del modelo usando modelsummary
modelsummary(modelrl,
             title = "Regresión Logística - Habito de Lectura",
             stars = TRUE,  # Agregar significancia estadística
             output = "kableExtra")  # Generar una tabla con formato kableExtra
```

#### Regresión 2
```{r}
# Establecer semilla para la reproducibilidad
set.seed(2019)

# Ajustar el modelo de regresión logística con las variables modificadas
modelo_logit1 <- glm(habito_lectura ~ asistencia_biblioteca + asistencia_festival + asistencia_club + estratosocio + nivel_educ + sexo + edad,
                     data = data_lima, 
                     family = binomial)

# Usar modelsummary para obtener una tabla bien formateada
library(modelsummary)

# Crear lista de modelos, en este caso solo uno
modelrl1 <- list('Regresión Logística - Habito de Lectura' = modelo_logit1)

# Generar la tabla de resumen del modelo usando modelsummary
modelsummary(modelrl1,
             title = "Regresión Logística - Habito de Lectura",
             stars = TRUE,  # Agregar significancia estadística
             output = "kableExtra")  # Generar una tabla con formato kableExtra

```

#### Regresión 3
```{r}


# Establecer semilla para la reproducibilidad
set.seed(2019)

# Ajustar el modelo de regresión logística con las variables modificadas
modelo_logit2 <- glm(habito_lectura ~ asistencia_biblioteca + asistencia_festival + asistencia_club + estratosocio + nivel_educ + etnia + sexo + edad,
                     data = data_lima, 
                     family = binomial)

# Usar modelsummary para obtener una tabla bien formateada
library(modelsummary)

# Crear lista de modelos, en este caso solo uno
modelrl2 <- list('Regresión Logística - Habito de Lectura' = modelo_logit2)

# Generar la tabla de resumen del modelo usando modelsummary
modelsummary(modelrl2,
             title = "Regresión Logística - Habito de Lectura",
             stars = TRUE,  # Agregar significancia estadística
             output = "kableExtra")  # Generar una tabla con formato kableExtra


```

#### Regresión 4
```{r}
# Establecer semilla para la reproducibilidad
set.seed(2019)

# Ajustar el modelo de regresión logística con las variables modificadas
modelo_logit3 <- glm(habito_lectura ~ asistencia_biblioteca + asistencia_festival + asistencia_club + estratosocio + nivel_educ + etnia + lengua_materna + sexo + edad,
                     data = data_lima, 
                     family = binomial)

# Usar modelsummary para obtener una tabla bien formateada
library(modelsummary)

# Crear lista de modelos, en este caso solo uno
modelrl <- list('Regresión Logística' = modelo_logit3)

# Generar la tabla de resumen del modelo usando modelsummary
modelsummary(modelrl,
             title = "Regresión Logística - Habito de Lectura",
             stars = TRUE,  # Agregar significancia estadística
             output = "kableExtra")  # Generar una tabla con formato kableExtra

```

### Comparación de modelos (coef. exponenciados)

```{r}
modelsrl = list(
  'Modelo Logístico (I)' = modelo_logit,
  'Modelo Logístico (II)' = modelo_logit1,
  'Modelo Logístico (III)' = modelo_logit2,
  'Modelo Logístico (IV)' = modelo_logit3
)

# Formato personalizado para los números
formatoNumero = function(x) format(x, digits = 4, scientific = FALSE)

# Usar 'modelsummary' para mostrar los resultados con coeficientes exponenciados
modelsummary(modelsrl,
             fmt = formatoNumero,    # Usa la función de formato personalizada
             exponentiate = TRUE,    # Exponenciar los coeficientes
             statistic = 'conf.int', # Mostrar los intervalos de confianza
             title = "Regresión Logística (Coeficientes Exponenciados)", # Título
             stars = TRUE,           # Mostrar los asteriscos de significancia
             output = "kableExtra")  # Formato kableExtra para mostrar la tabla
```

### Comparación de modelos

```{r}
library(lmtest)
library(kableExtra)

lrtest (modelo_logit,modelo_logit1,modelo_logit2,modelo_logit3) %>%
  kable(caption = "Tabla LRT para comparar modelos") %>%
  kable_styling(full_width = FALSE)
```

### comparacion visual de modelos 

```{r}
library(ggplot2)
library(dotwhisker)

dotwhisker::dwplot(list(
    Logit_I = modelo_logit,
    Logit_II = modelo_logit1,
    Logit_III = modelo_logit2,
    Logit_IV = modelo_logit3
), exp = TRUE) + 
  scale_y_discrete(labels = c(
    "Lengua Materna: Originaria",
    "Etnia: No responde",
    "Etnia: Mestizo",
    "Etnia: Indígena",
    "Etnia: Blanco",
    "Nivel Educativo: C",
    "Nivel Educativo: Q",
    "Nivel Educativo: L",
    "Estrato: 5",
    "Estrato: 4",
    "Estrato: C",
    "Estrato: Q",
    "Estrato: Bajo",
    "Edad",
    "Sexo: Mujer",
    "Asistencia: No Biblioteca",
    "Asistencia: No Festival",
    "Asistencia: No Club"
  )) +
  scale_color_discrete(name = "Modelos para:\nHábito de lectura") +
  geom_vline(xintercept = 1, colour = "grey60", linetype = 2) +
  theme_bw() +
  labs(title = "Gráfico de Coeficientes Exponenciados",
       x = "Odds Ratios (Intervalos de Confianza)",
       y = "")
```


### Efectos marginales

```{r}
library(margins)
marginalsData=summary(margins(modelo_logit))
marginalsData%>% kable(caption = "Efectos Marginales Promedio (AME)- Modelo logit") %>%kableExtra::kable_styling(full_width = T)
```

### Gráfico de efectos marginales

```{r}
library(ggplot2)

# Crear base del gráfico
base <- ggplot(marginalsData, aes(x = factor, y = AME)) + 
  geom_point() +
  geom_errorbar(aes(ymin = lower, ymax = upper))

# Ajustar etiquetas del eje X
base + 
  theme(axis.text.x = element_text(angle = 45, hjust = 1, size = 10))  # Modificar ángulo, alineación y tamaño
```

