---
title: "Proyecto"
author: "Alvaro"
date: "2024-11-14"
output: html_document
---

```{r setup, include=FALSE}
knitr::opts_chunk$set(echo = TRUE)
```

```{r}
library(rio)
```

```{r}
library(readxl)
data1 <- read_excel("capitulo100-600.xlsx")
data2 <- read_excel("capitulo300-400.xlsx")
```

```{r}
library(dplyr)
# Variables de interés de data1
subset_data1 <- select(data1, P601, P602_5, UBIGEO)

# Variables de interés de data2
subset_data2 <- select(data2, P409, P407_4, P431, P435, P301, P303, P306, ESTRATOSOCIO, P209, P210_A)
```

```{r}
# Expande `subset_data1` para igualar el número de filas de `subset_data2
expanded_data1 <- subset_data1 %>%
  slice(rep(1:n(), length.out = nrow(subset_data2)))
```

```{r}
# Combina las tablas por columnas
combined_data <- bind_cols(expanded_data1, subset_data2)
```

```{r}
class(combined_data$P409)
```

```{r}
# Convertir P409 a numérico (si es necesario)
combined_data$P409 <- as.numeric(combined_data$P409)

# Recodificar la variable P409 de números a las categorías de texto
combined_data$P409_recoded <- recode(combined_data$P409, 
                                     `1` = "Diariamente", 
                                     `2` = "Frecuentemente", 
                                     `3` = "Ocasionalmente", 
                                     `4` = "Ocasionalmente", 
                                     `5` = "Nunca o casi nunca", 
                                     `6` = "Nunca o casi nunca")

# Convertirla a ordinal
combined_data$P409_recoded_ordinal <- factor(
  combined_data$P409_recoded,
  levels = c("Nunca o casi nunca", "Ocasionalmente", "Frecuentemente", "Diariamente"),  # Orden deseado
  ordered = TRUE  # Indica que es un factor ordinal
)

# Eliminar filas con valores NA en la variable recodificada ordinal
combined_data_clean <- combined_data[!is.na(combined_data$P409_recoded_ordinal), ]

# Eliminar columnas sobrantes
combined_data_clean <- combined_data_clean %>%
  select(-P409, -P409_recoded)

# Cambio de nombre de la variable dependiente
colnames(combined_data_clean)[colnames(combined_data_clean) == "P409_recoded_ordinal"] <- "habito_lectura"

# Cambiar el nombre de la base de datos
data <- combined_data_clean

# Eliminar bases inútiles
rm(combined_data_clean)
rm(combined_data)
rm(data1)
rm(data2)
rm(expanded_data1)
rm(subset_data1)
rm(subset_data2)

# Cambiar el nombre de las variables en la base de datos
data <- data %>%
  rename(
    librosxhogar = P601,
    e_readerxhogar = P602_5,
    asistencia_club = P407_4,
    asistencia_biblioteca = P431,
    asistencia_festival = P435,
    lengua_materna = P301,
    etnia = P303,
    nivel_educ = P306,
    estratosocio = ESTRATOSOCIO,
    sexo = P209,
    edad = P210_A
  )
```

```{r}
data_lima <- subset(data, UBIGEO >= 150101 & UBIGEO <= 151033)
rm(data)
```

# PASO 2: Estadisticos descriptivos

```{r}
class(data_lima$habito_lectura)
```
# Estadisticos descriptivos y tabla de frecuencia
```{r}
# Ver la distribución de frecuencias
table(data_lima$habito_lectura)

# Frecuencias relativas (porcentaje)
prop.table(table(data_lima$habito_lectura))
```

```{r}
library(ggplot2)
ggplot(data_lima, aes(x = factor(habito_lectura))) + 
  geom_bar(fill = "skyblue", color = "black") +
  labs(title = "¿Con qué frecuencia lees un libro?",  # Título personalizado
       x = "Frecuencia de lectura",          # Etiqueta del eje X
       y = "Número de Respuestas") +        # Etiqueta del eje Y
  theme_minimal() +
  theme(axis.text.x = element_text(angle = 45, hjust = 1))  # Rotar las etiquetas para mayor legibilidad

```

# PASO 3: PRUEBAS CORRELACION INDEPENDIENTES DE TODAS LAS VARIABLES

# Factorizar variables
```{r}
data_lima$estratosocio <- factor(
  data_lima$estratosocio,
  levels = c(6, 5, 4, 3, 2, 1),
  labels = c("Rural", "Bajo", "Medio bajo", "Medio", "Medio alto", "Alto"),
  ordered = TRUE
)
```

```{r}
data_lima$asistencia_club <- factor(data_lima$asistencia_club, levels = c(1, 2), labels = c("Sí", "No"))
```

```{r}
data_lima$asistencia_biblioteca <- factor(data_lima$asistencia_biblioteca, levels = c(1, 2), labels = c("Sí", "No"))
```

```{r}
data_lima$asistencia_festival <- factor(data_lima$asistencia_festival, levels = c(1, 2), labels = c("Sí", "No"))
```

```{r}
data_lima$lengua_materna <- recode(data_lima$lengua_materna, 
                                     `1` = "Originaria", 
                                     `2` = "Originaria", 
                                     `3` = "Originaria", 
                                     `4` = "Originaria", 
                                     `5` = "Originaria", 
                                     `6` = "Originaria", 
                                     `7` = "Originaria", 
                                     `8` = "Originaria", 
                                     `9` = "Originaria", 
                                     `10` = "Español", 
                                     `11` = "Extranjera",
                                     `12` = "Extranjera",
                                     `13` = "Extranjera",
                                     `14` = "No escucha/no habla",
                                     `15` = "Lengua de señas")
```

```{r}
data_lima$lengua_materna = factor(data_lima$lengua_materna)
```

```{r}
data_lima$etnia = recode(data_lima$etnia,
                    `1` = "Indigena",
                    `2` = "Indigena",
                    `3` = "Indigena",
                    `4` = "Indigena",
                    `5` = "Afroperuano",
                    `6` = "Blanco",
                    `7` = "Mestizo",
                    `8` = "Otro",
                    `9` = "No sabe/No responde")

data_lima$etnia = factor(data_lima$etnia)
```

```{r}
data_lima$nivel_educ <- factor(
  data_lima$nivel_educ,
  levels = c(1,2,3,4,5,6,7,8,9,10,11,12),
  labels = c("Sin nivel", "Escolar", "Escolar", "Escolar", "Escolar", "Escolar", "Escolar", "Tecnica", "Tecnica", "Universitario", "Universitario", "Maestria/Doctorado"),
  ordered = TRUE
)
```

```{r}
data_lima$sexo <- factor(data_lima$sexo, levels = c(1, 2), labels = c("Hombre", "Mujer"))
```

```{r}
data_lima$e_readerxhogar = factor(data_lima$e_readerxhogar, levels = c(1, 2), labels = c("Sí", "No"))
```

#Convertir variables a numericas
```{r}
data_lima$librosxhogar <- as.numeric(data_lima$librosxhogar)
```

#Pruebas chi-cuadrado
```{r}
# Cargar el paquete dplyr si lo necesitas
# install.packages("dplyr")
library(dplyr)

# Lista de variables independientes
variables_independientes_categoricas <- c("e_readerxhogar", "asistencia_club", "asistencia_festival", 
                              "lengua_materna", "etnia", "nivel_educ", "estratosocio", "sexo")

# Crear un bucle para realizar la prueba de Chi-cuadrado entre "habito_lectura" y cada variable independiente
for (var in variables_independientes) {
  # Verificar si la columna existe en el dataframe
  if (!(var %in% colnames(data_lima))) {
    cat("La variable", var, "no se encuentra en el dataframe 'data_lima'.\n")
    next  # Continuar con la siguiente iteración si la variable no existe
  }
  
  # Crear tabla de contingencia
  tabla <- table(data_lima$habito_lectura, data_lima[[var]])
  
  # Realizar la prueba de Chi-cuadrado
  resultado <- chisq.test(tabla)
  
  # Mostrar resultados
  cat("\n\nPrueba Chi-cuadrado entre 'habito_lectura' y", var, ":\n")
  print(resultado)
}

```

#Pruebas spearman
```{r}
# Convertir la variable 'habito_lectura' a un factor ordenado si no lo es, y luego a numérica
data_lima$habito_lectura <- as.numeric(as.ordered(data_lima$habito_lectura))

# Lista de variables independientes numéricas
variables_independientes <- c("librosxhogar", "edad")

# Bucle para realizar la prueba de Spearman entre 'habito_lectura' y cada variable independiente
for (var in variables_independientes) {
  # Verificar si la columna existe en el dataframe
  if (!(var %in% colnames(data_lima))) {
    cat("La variable", var, "no se encuentra en el dataframe 'data_lima'.\n")
    next  # Continuar con la siguiente iteración si la variable no existe
  }
  
  # Verificar que la variable independiente también sea numérica
  if (!is.numeric(data_lima[[var]])) {
    cat("La variable", var, "no es numérica.\n")
    next  # Continuar con la siguiente iteración si la variable no es numérica
  }
  
  # Realizar la prueba de correlación de Spearman
  resultado <- cor.test(data_lima$habito_lectura, data_lima[[var]], method = "spearman")
  
  # Mostrar resultados
  cat("\n\nPrueba de Spearman entre 'habito_lectura' y", var, ":\n")
  print(resultado)
}

```

# PASO 4: REGRESIONES
# Modelo de regresión

```{r}
#Hipótesis 1: Capital Cultural y el Hábito de Lectura

#Hipótesis: Las personas que poseen un mayor capital cultural, manifestado en el acceso a libros en el hogar y la educación superior, tienen una mayor probabilidad de desarrollar un hábito de lectura frecuente ( VARIABLES P601: CANTIDAD DE LIBROS EN EL HOGAR  Y P602_5: CANTIDAD DE EQUIPOS DE LECTURA DIGITAL Y NIVEL EDUCATIVO: P306)

data_lima$nivel_educ = as.numeric(data_lima$nivel_educ)
data_lima$e_readerxhogar = as.numeric(data_lima$e_readerxhogar)
data_lima$librosxhogar = as.numeric(data_lima$librosxhogar)

modelo_regresion1 <- lm(habito_lectura ~ nivel_educ + librosxhogar + e_readerxhogar, data = data_lima)
summary(modelo_regresion1)
```

```{r}
# Crear un objeto de lista para el modelo
model1 <- list("Modelo 1: Hábito de lectura" = modelo_regresion1)

# Generar un informe tabular con modelsummary y kableExtra
library(modelsummary)
modelsummary(
  model1,
  title = "Regresión: Modelo 1",
  stars = TRUE,  # Añade asteriscos a los valores significativos
  output = "kableExtra"  # Salida formateada en HTML o LaTeX
)
```

DE aqui´solo puede verse el impacto que tiene el nivel educativo, sin embargo tener más libros u aparatos no impacta  en la variable.


```{r}
# Hipótesis 2: Capital Económico y Acceso a Recursos Culturales

# Hipótesis: Los individuos de estratos socioeconómicos más altos tienen un hábito lector más consolidado debido a su capacidad para acceder a recursos culturales como libros, e-readers y eventos literarios.( RELACIONADO CON LA VARIABLE "estratosocio")

data_lima$estratosocio = as.numeric(data_lima$estratosocio)
modelo_regresion2 <- lm(habito_lectura ~ nivel_educ + estratosocio, data = data_lima)
summary(modelo_regresion2)
```

```{r}
model2 <- list("Modelo 2: Apropiación (II)" = modelo_regresion2)

# Generar un informe tabular con modelsummary y kableExtra
library(modelsummary)
modelsummary(
  model2,
  title = "Regresión: Modelo 2",
  stars = TRUE,  # Añade asteriscos para denotar significancia estadística
  output = "kableExtra"  # Salida formateada (HTML o LaTeX)
)
```

Aquí se puede ver que las 2 variables ( tanto nivel educativo como nivel socioeconomico)tienen un impacto significativo en la variable dependiente. Por un lado, el nivel educativo podria ayudar a generar un hábito lector puesto que cada vez que superas un nivel, hay mayor cantidad de lecturas o variedad de estas por lo que un estudiante univrsitario podria hallar temas de interés que le incentiven a generar este hábito. Por otro lado, nivel socioeconomico influye ( aunque no fuertemente) en el hábito de lectura puesto que a mayor oportunidades de estudio, más dinero o tiempo permiten a la persona centrarse en actividades de su interés ( en este caso la lectura)

```{r}
# Hipótesis 3: Capital Social y Participación en Actividades Literarias

# Hipótesis: La participación en actividades literarias, como clubes de lectura y festivales, influye positivamente en el hábito lector gracias al capital social acumulado por el individuo.( RELACIONADO A LAS VARIABLES ASISTENCIA A ESPACIOS CULTURALES)

data_lima$asistencia_biblioteca = as.numeric(data_lima$asistencia_biblioteca)
data_lima$asistencia_club = as.numeric(data_lima$asistencia_club)
data_lima$asistencia_festival = as.numeric(data_lima$asistencia_festival)

modelo_regresion3 <- lm(habito_lectura ~  asistencia_club + asistencia_biblioteca +
                       asistencia_festival, data = data_lima)
summary(modelo_regresion3)

model3 <- list("Modelo 3: Influencia de la Asistencia" = modelo_regresion3)

# Generar un informe tabular con modelsummary y kableExtra
library(modelsummary)
modelsummary(
  model3,
  title = "Regresión: Modelo 3",
  stars = TRUE,  # Añade asteriscos para denotar significancia estadística
  output = "kableExtra"  # Salida formateada (HTML o LaTeX)
)




```

Aquí se puede visualizar que todas las variables tienen un impacto significativo en la variable dependiente por lo que se puede deducir que al asistir a más actividades relacionadas a la lectura o interacción sobre libros o la promoción de estos puede ayudar a generar un hábito lector.

```{r}
# Hipótesis 4: Lengua Materna y el Desarrollo del Hábito Lector

# Hipótesis: Las personas cuya lengua materna coincide con la lengua predominante en la producción literaria de su entorno tienen un mayor hábito lector debido a un capital cultural más accesible.( RELACIONADO CON LAS VARIABLES P301=LENGUA MATERNA Y P303=ETNIA)

data_lima$etnia = as.numeric(data_lima$etnia)
data_lima$lengua_materna = as.numeric(data_lima$lengua_materna)
modelo_regresion4 <- lm(habito_lectura ~ edad + etnia + lengua_materna, data = data_lima)
summary(modelo_regresion4)
```


```{r}
model4 <- list("Modelo 4: Factores Socioculturales" = modelo_regresion4)

# Generar un informe tabular con modelsummary y kableExtra
library(modelsummary)
modelsummary(
  model4,
  title = "Regresión: Modelo 4",
  stars = TRUE,  # Añade asteriscos para denotar significancia estadística
  output = "kableExtra"  # Salida formateada (HTML o LaTeX)
)














```
Al parecer la lengua materna tiene un impacto significativo en la variable dependiente hábito de lectura.con un pvalue de 0.00309 , lo que podria ser indicio de que para un hablante de quechua o aimara es más dificil desarrollar un hábito lector. esto podria ser por la dificultad de encontrar libros que no estén en Español en el perú. 
0.00309

```{r}
library(scatterplot3d)

# Modelo 1: Variables incluidas en el modelo
scatterplot3d(
  x = data_lima$nivel_educ, 
  y = data_lima$librosxhogar, 
  z = data_lima$e_readerxhogar, 
  color = "blue",
  pch = 16, 
  main = "Modelo 1: Hábito de lectura",
  xlab = "Nivel Educativo", 
  ylab = "Libros por Hogar", 
  zlab = "e-Readers por Hogar"
)

# Modelo 2: Variables incluidas en el modelo
scatterplot3d(
  x = data_lima$nivel_educ, 
  y = data_lima$estratosocio, 
  z = data_lima$habito_lectura, 
  color = "green",
  pch = 16, 
  main = "Modelo 2: Estrato Socioeconómico",
  xlab = "Nivel Educativo", 
  ylab = "Estrato Socioeconómico", 
  zlab = "Hábito de Lectura"
)

# Modelo 3: Variables incluidas en el modelo
scatterplot3d(
  x = data_lima$asistencia_club, 
  y = data_lima$asistencia_biblioteca, 
  z = data_lima$asistencia_festival, 
  color = "red",
  pch = 16, 
  main = "Modelo 3: Asistencia Cultural",
  xlab = "Asistencia a Club", 
  ylab = "Asistencia a Biblioteca", 
  zlab = "Asistencia a Festival"
)
library(scatterplot3d)

# Modelo 4: Variables incluidas en el modelo
scatterplot3d(
  x = data_lima$edad, 
  y = data_lima$etnia, 
  z = data_lima$lengua_materna, 
  color = "purple",
  pch = 16, 
  main = "Modelo 4: Factores Socioculturales",
  xlab = "Edad", 
  ylab = "Etnia", 
  zlab = "Lengua Materna"
)


```




```{r}
# PASO 4: ANALISIS DE CLUSTER

```{r}
install.packages("cluster")
library(cluster)
```

```{r}
# Selección de las variables que se usarán en el análisis de clúster
datos_clust <- data_lima[, c("habito_lectura", "librosxhogar", "e_readerxhogar" 
                        , "asistencia_club", "asistencia_biblioteca", 
                        "asistencia_festival", "lengua_materna", "etnia", 
                        "nivel_educ", "estratosocio", "sexo","edad")]

# Convertir todas las variables a numéricas

datos_clust <- as.data.frame(lapply(datos_clust, as.numeric))


# Normalizar los datos (es recomendable)
datos_clust_norm <- scale(datos_clust)
```




```{r}
# Número de clústeres que quieres obtener, por ejemplo, 3
set.seed(123)  # Para hacer que los resultados sean reproducibles
pam_result <- pam(datos_clust_norm, k = 3)  # Cambia el valor de k según sea necesario

# Ver los resultados del análisis PAM
pam_result$medoids  # Medoids (centros de los clústeres)
pam_result$clustering  # Asignación de cada observación a un clúster
pam_result$silinfo  # Información sobre la silueta (para ver qué tan bien definidos están los clústeres)

```

```{r}
datos_clust <- data_lima[, c("habito_lectura", "librosxhogar", "e_readerxhogar", 
                             "asistencia_club", "asistencia_biblioteca", 
                             "asistencia_festival", "lengua_materna", "etnia", 
                             "nivel_educ", "estratosocio", "sexo", "edad")]

# Normalizar los datos (es recomendable)
datos_clust_norm <- scale(datos_clust)

# Número de clústeres que quieres obtener, por ejemplo, 3
set.seed(123)  # Para hacer que los resultados sean reproducibles

# Realizar el análisis de clúster usando PAM
pam_result <- pam(datos_clust_norm, k = 3)  # Cambia el valor de k según sea necesario

# Ver los resultados del análisis PAM
# Medoids (centros de los clústeres)
print(pam_result$medoids)

# Asignación de cada observación a un clúster
print(pam_result$clustering)

# Información sobre la silueta (para ver qué tan bien definidos están los clústeres)
print(pam_result$silinfo)

# Opcional: Visualización de los resultados
# Instalar y cargar la librería cluster para realizar un gráfico de la silueta
library(cluster)

# Graficar el análisis de la silueta
sil <- pam_result$silinfo
```

